臺灣屏東地方法院民事判決　九十二年度訴字第七八一號
　　原　　　告　乙○○
　　被　　　告　丁○○
　　訴訟代理人　庚○○
　　被　　　告　辛○○
　　　　　　　　壬○○
　　　　　　　　癸○○
　　兼
　　共　　 同
　　訴訟代理人　子○○
　　被　　　告　己○○○
　　　　　　　　戊○○○
　　　　　　　　丙○○
　　訴訟代理人　甲○○
當事人間請求分割共有物事件，本院於民國九十三年四月十四日言詞辯論終結，判決
如下：
    主      文
兩造共有坐落屏東縣崁頂鄉○○○段三七六地號、地目建、面積八七九平方公尺，同
段三七六之一地號、地目建、面積八四一平方公尺，同段三七六之二地號、地目建、
面積一０五六平方公尺土地，合併分割方法如下：如附圖一所示編號甲、面積五六六
點二三平方公尺土地分歸被告丙○○所有；編號乙、面積五六六點二二平方公尺土地
分歸被告李恆武所有；編號丙、面積五六六點二二平方公尺土地分歸原告乙○○所有
；編號丁、面積四二四點六七平方公尺土地分歸被告辛○○所有；編號戊、面積四二
四點六六平方公尺土地分歸被告子○○、壬○○、癸○○、己○○○、戊○○○按應
有部分各五分之一比例保持共有；編號己、面積二二八平方公尺土地分歸原告乙○○
、被告李恆武、辛○○、丙○○、子○○、壬○○、癸○○、己○○○、戊○○○按
應有部分依序為九分之二、九分之二、六分之一、九分之二、三十分之一、三十分之
一、三十分之一、三十分之一、三十分之一比例保持共有。
訴訟費用由被告李恆武負擔九分之二，辛○○負擔六分之一，丙○○負擔九分之二，
子○○、壬○○、癸○○、己○○○、戊○○○各負擔三十分之一；餘由原告負擔。
    事實及理由
一、被告辛○○、子○○、壬○○、癸○○、己○○○、戊○○○經合法通知，均未
    於最後言詞辯論期日到場，核無民事訴訟法第三百八十六條所列各款情形，爰依
    原告之聲請，由其一造辯論而為判決。
二、原告主張：坐落屏東縣崁頂鄉○○○段三七六地號、地目建、面積八七九平方公
    尺，同段三七六之一地號、地目建、面積八四一平方公尺，同段三七六之二地號
    、地目建、面積一０五六平方公尺土地（下稱系爭土地）為兩造所共有，原告乙○○應有部分各九分之二，被告李恆武應有部分各九分之二，被告辛○○應有部
    分各六分之一，被告子○○應有部分各三十分之一，被告壬○○應有部分各三十
    分之一，被告癸○○應有部分各三十分之一，被告己○○○應有部分各三十分之
    一，被告戊○○○應有部分各三十分之一，被告丙○○應有部分各九分之二。兩
    造間就系爭土地並無不分割之約定，復無法達成分割協議，而系爭土地亦非不能
    分割，爰訴請將系爭土地合併分割，並聲明：分割方法如附圖二所示，編號Ｅ部
    分分歸被告丙○○所有，編號Ｄ部分分歸被告李恆武所有，編號Ｃ部分分歸原告
    乙○○所有，編號Ｂ部分分歸被告辛○○、子○○、壬○○、癸○○、己○○○
    、戊○○○按應有部分比例保持共有，編號Ａ部分分歸兩造按應有部分比例保持
    共有。
三、被告李恆武、丙○○則以：同意合併分割，並同意依原告所提分割方法分割等語
    ；被告辛○○、子○○、壬○○、癸○○、己○○○、戊○○○未於最後言詞辯
    論期日到場，惟據其前陳述則以：同意合併分割，分割後被告子○○、壬○○、
    癸○○、己○○○、戊○○○（下稱子○○等五人）願繼續保持共有等語，資為
    抗辯。
四、原告主張系爭土地為兩造所共有，原告乙○○應有部分各九分之二、被告李恆武
    應有部分各九分之二、被告辛○○應有部分各六分之一、被告子○○等五人應有
    部分均各三十分之一、被告丙○○應有部分各九分之二，又兩造間就系爭土地並
    無不分割之約定，復無法達成分割協議，而系爭土地亦非不能分割等事實，業經
    原告提出土地登記謄本三份、地籍圖一份為證，並經本院潮州簡易庭調解不成立
    ，且為被告所不爭執，堪信為真實，是原告請求法院裁判分割共有物，即應准許
    。
五、按共有物如為數宗不同地號之土地，其共有人如非以成立一共有關係之意思而共
    有數宗土地時，應認其共有關係分別存在於每宗土地之上，除經全體共有人同意
    外，法院為分割時，尚不能任意予以合併為一共有物，視作一所有權而予分割，
    此乃一物一權原則之當然解釋；又我國民法關於分割共有物之效力，係採移轉主
    義，即各共有人因分割而成為單獨所有人，係由於彼此相互移轉，讓與部分權利
    所致，此觀民法第八百二十五條之規定旨趣自明，因此數筆共有之土地，得予合
    併分割者，必以該數筆共有土地之共有人及其應有部分均相同，且得全體共有人
    之同意為必要，最高法院九十二年度台上字第一五三四號、七十七年度台上字第
    二０六一號判決可資參照。查系爭土地之共有人為兩造，應有部分相同，且兩造
    均同意合併分割（見本院卷第八十六頁），是原告請求將系爭土地合併分割，即
    屬有據。
六、再按請求共有物之分割，應由法院依民法第八百二十四條命為適當之分配，不受
    當事人主張之拘束。又分割共有物時法院應參酌當事人之聲明、共有物之性質、
    經濟效用及全體共有人之利益等公平決之。查系爭土地為三筆東西長、南北短之
    長方形土地，僅有坐落屏東縣崁頂鄉○○○段三七六地號土地之東側臨接道路，
    其餘土地均未直接臨接道路；系爭土地上有被告丙○○所有磚造瓦屋平房二間，
    屋齡約六十幾年，相當老舊，另有廢棄豬舍及子○○等人所有之廢棄磚造平房各
    一間，兩造均表示分割後地上物交由渠等自行協商處理等情，業經本院會同屏東
    縣東港地政事務所人員至現場勘驗明確，製有勘驗筆錄及現況圖各一份在卷足稽
    。茲審酌原告主張如附圖二所示分割方法，除分割後被告辛○○與子○○等五人
    仍繼續保持共有一情於法不合之外（詳後述），其餘原告所主張之南北分割線及
    分配予各該共有人之位置均為被告所不爭執，且與系爭土地地上物共有人使用相
    關位置與分配位置亦相近；又兩造均同意就系爭土地南側留下部分土地按各共有
    人應有部分比例保持共有，作為道路使用，而依原告之分割方法，其所保留之道
    路所在位置，與各共有人所取得之土地均有相鄰，使各共有人所取得之土地對外
    均有道路通聯，就此而言，原告之分割方法係兼顧兩造之利益而為可採。至就分
    割後被告辛○○是否與子○○等五人繼續保持共有一節，因按分割共有物，係以
    消滅共有關係為目的，法院裁判分割共有土地時，除因該土地內部分土地之使用
    目的不能分割（如為道路）或部分共有人仍願保持共有關係，應就該部分土地不
    予分割或准該部分共有人成立新共有關係外，應將土地分配於各共有人單獨所有
    ，最高法院六十九年度台上字第一八三一號判例參照。查被告辛○○未曾表示分
    割後願與子○○等五人保持共有，原告復未提出辛○○與子○○等五人同意保持
    共有之書面資料，是其主張分割後被告辛○○與被告子○○等五人保持共有一情
    ，乃創立新的共有關係，而為法所不許，尚難採酌。本院審酌原告主張之分割方
    法除有前述障礙外，其餘分割方法堪認公允而符合兩造之利益，因而將之調整為
    如附圖一所示，亦即將辛○○分配部分與子○○等五人分配部分分開而單獨所有
    （即如附圖一所示編號丁），並使子○○等五人分配位置與其所有之地上物位置
    相近，不但與渠等意願相符，亦無損於其他共有人利益，另在系爭土地南側預留
    四公尺寬道路由兩造按應有部分比例保持共有，以便渠等通行至對外道路，爰判
    決如主文第一項所示。
七、據上論結，本件原告之訴為有理由，依民事訴訟法第三百八十五條第一項前段、
    第七十八條、第八十條之一、第八十五條第一項但書，判決如主文。
中　　　華　　　民　　　國　　九十三　　年　　　四　　　月　　二十八　　日
                                    臺灣屏東地方法院民事第二庭
~B審判長法官　阮世賢
~B法　　　官　陳松檀
~B法　　　官　楊中琪
右為正本係照原本作成。
如不服本判決，應於送達後廿日內向本院提出上訴狀。
~B法院書記官　蔡進吉
中　　　華　　　民　　　國　　九十三　　年　　　四　　　月　　二十八　　日
